臺灣高雄地方法院刑事判決　　　　　　　109年度訴字第880號
公　訴　人　臺灣高雄地方檢察署檢察官
被　　　告　顏鴻偉




指定辯護人　蔡玉燕律師
上列被告因公共危險案件，經檢察官提起公訴（109年度偵字第2
0103號），本院判決如下：
    主  文
顏鴻偉犯放火燒燬現供人使用之住宅未遂罪，累犯，處有期徒刑
參年拾月。扣案之打火機及瓦斯噴燈各壹個，均沒收。
    事  實
一、顏鴻偉與其妻蔡靜怡、兒子顏○佑（民國100年1月生，真實
    姓名詳卷）及其母同住在高雄市○○區○○○路000巷0弄0
    號住處。顏鴻偉於109年8月18日晚間11時許，在上址住處，
    因工作失意而情緒失控，明知棉被、衣物、紙袋等物為易燃
    物，倘在房屋內點火燃燒上開物品，火勢可能延燒至其住處
    房屋、甚或相鄰之房屋，造成燒燬住宅之結果，仍基於放火
    燒燬現供人使用之住宅之犯意，在其住處2樓房間內，持打
    火機點火引燃房間內之棉被、衣物、紙袋等物品，待火勢燃
    起後，經顏鴻偉之胞姊顏雅純取水澆熄火苗，顏鴻偉接續點
    火引燃，再度經顏雅純取水澆熄後，顏鴻偉仍至住處3樓取
    瓦斯噴燈，接續以瓦斯噴燈點燃2樓房間內之棉被、枕頭等
    易燃物品，蔡靜怡因見火勢及濃煙竄起，已無法熄滅，遂帶
    同顏○佑逃離住處，蔡靜怡與顏雅純並先後撥打電話呼叫消
    防車及警方人員前來。該引燃之火勢造成該住處2樓房間外
    側走道及四周牆壁、隔間牆上方範圍煙燻積碳，房間門框蚊
    帳受熱燒熔，房間上方裝潢受熱變形向外彎曲、往2樓頂加
    蓋樓梯間範圍輕微煙燻積碳，2樓房間牆邊收納櫃受熱燒熔
    並向東傾斜及高腳椅受燒碳化，雜物堆受燒碳化嚴重及梳妝
    台桌上物品部分受燒碳化，電視支架受熱熔，2樓房間南側
    面表層及裝潢隔間煙燻積碳。嗣高雄市政府消防局（下稱消
    防局）於同日晚間11時45分許接獲火災119報案電話後，消
    防人員於同日晚間11時51分許趕抵現場，於同日晚間11時59
    分許撲滅火勢，上開現供人使用之住宅始未達燒燬、破壞該
    住宅之主要效用而未遂。
二、案經蔡靜怡訴由高雄市政府警察局苓雅分局移送臺灣高雄地
    方檢察署檢察官偵查起訴。
    理  由
壹、程序部分：
    本判決下列所引用之證據，其中屬傳聞證據之部分，業據檢
    察官、被告及其辯護人於本院審理時均同意有證據能力（見
    訴字卷第212至215頁），本院審酌該等具有傳聞證據性質之
    證據，其取得過程並無瑕疵，與待證事實具有關聯性，證明
    力非明顯過低，以之作為證據係屬適當，依刑事訴訟法第15
    9條之5規定，自得作為證據。其餘認定本案犯罪事實之非供
    述證據，並無證據證明係實施刑事訴訟程序之公務員違背法
    定程序所取得，依刑事訴訟法第158條之4規定反面解釋，亦
    應認均具有證據能力。
貳、實體部分：
一、認定犯罪事實所憑之證據及其認定之理由：
    訊據被告顏鴻偉固不諱言其客觀上有點火引燃住處2樓房間
    內之棉被、衣物、紙袋等易燃物，致火勢燃起，造成該住處
    受有事實欄所述之受燒情況，然未達燒燬、破壞該住宅主要
    效用之程度等事實，惟否認有何放火燒燬現供人使用之住宅
    未遂犯行，辯稱：案發當晚睡前我有吃精神科的藥，原本每
    次要吃4顆，我把醫院給的藥全部拆開，同種類的各自裝成1
    包，我當時吃的時候就從夾鍊袋倒出來，超過該吃的量，但
    沒有特別去記超過幾顆。我只記得當晚我把飲料翻倒在地上
    ，我把棉被放在地上要擦飲料，接下來就沒印象了，等我清
    醒時，我已經在802醫院了。我對案發過程並無印象，我當
    時真的沒有意識，我都是聽我家人跟我講，說我怎麼拿打火
    機點火燒枕頭，但那間房子是我的，我不可能放火燒房子等
    語；被告之辯護人則以：⒈被告主觀上並無放火燒燬現供人
    使用住宅之故意。被告因罹患鬱症、強迫症、恐慌症等病症
    ，已持續看診1年多，被告於109年8月15日接到雇主來電表
    示，被告工作未完成，要請被告先休息，被告因而情緒不穩
    ，於109年8月18日晚間10時許，因上開精神疾病發作，故多
    吃了幾顆治療精神疾病之藥物，未料服用後精神狀況並未改
    善，且被告當時已頭腦昏沉，不記得自己有持打火機點火之
    行為。又案發地點之房屋為被告所有，被告自己及母親、配
    偶、兒子均居住於該處，被告實不可能有放火燒燬該屋之故
    意。⒉被告客觀上亦無放火燒燬現供人使用住宅之行為。被
    告客觀上雖然有在住處2樓房間內，以打火機點火燃燒棉被
    、衣物、紙袋等物之行為，但其點火燃燒之物品並非建物，
    且被告之行為並未造成住宅之主要結構或構成住宅之重要部
    分因火力之燃燒而喪失主要效用，並致住宅之全部或一部達
    到無法供正常居住使用之程度。是被告點火燃燒棉被、衣物
    、紙袋等物之行為，應僅構成刑法第175條第2項之放火燒燬
    前2條以外之自己所有物罪等語，為被告置辯。經查：
  ㈠被告前揭不諱言之事實，除其供述外，業經證人即告訴人蔡
    靜怡於消防局訪談中、警詢及偵訊中、證人顏雅純於消防局
    訪談中及偵訊中證述明確（見警卷第11至14、84至85頁反面
    、第85之1頁、偵卷第33至35、43至45頁），且有警製之職
    務報告、高雄市政府消防局編號B20H18X1火災原因調查鑑定
    書（下稱火災原因鑑定書）暨火災原因調查鑑定書摘要、火
    災現場勘察人員簽到表、火災現場勘察紀錄及原因研判、火
    災出動觀察紀錄、報案電話譯文、火災證物鑑定報告、火災
    現場平面圖與物品配置圖、火災現場照片資料、火災保險查
    詢資料各1份、現場照片12張等件在卷可佐（警卷第21至33
    、59至83、第86至119頁），此部分事實自堪認定為真。
  ㈡被告固以上開情詞為辯，惟查：
  ⒈被告於案發當時應對外界事物有知覺理會能力：
  ⑴證人即告訴人蔡靜怡於消防局訪談中證稱：火災前我和兒子
    人在房間，當時看著顏鴻偉把床上棉被、枕頭、衣服放到地
    上，隨後顏鴻偉開車出門，沒多久他就回來了。他回到房間
    先用打火機燒吸管，後來燒紙袋，他拿在手上看著紙袋燒完
    。他正要繼續燒東西，此時姐姐顏雅純上到2樓制止他，姐
    姐顏雅純拿水澆熄。我就去上廁所，然後聽到小孩在哭，好
    像我婆婆叫小孩下到1樓，我也下去1樓，姐姐顏雅純還在2
    樓等語（見警卷第84頁）；於警詢中證稱：109年8月18日晚
    間大約23時30分許，我在住家2樓，發現我先生顏鴻偉坐在
    臥室地上用打火機點火，火苗不慎點燃紙袋和棉被，火勢越
    來越大，後來有用水澆熄，但我先生又繼續點火，火勢又越
    來越大，波及旁邊的棉被，煙越來越多，我就和小孩一起到
    樓下，我打電話報警需要救護車和消防隊，後來消防隊和警
    察都到現場，消防隊拉水線到2樓，把火撲滅等語（見警卷
    第11頁）；於偵訊中結證稱：當天我跟小孩在臥室床上，我
    有聽到打火機的聲音，就看到被告在燒紙袋，我也很害怕就
    先去上廁所，我就跟小孩離開現場，我先生的姐姐當天有去
    我家，是她打119的等語（見偵卷第34頁）。
  ⑵證人顏雅純於消防局訪談中證稱：當天蔡靜怡打電話給我，
    表示顏鴻偉狀況不好，請我回去關心一下，火災前我去2樓
    制止顏鴻偉在房間燒東西，我有拿水澆熄2次，他又去3樓拿
    瓦斯噴槍，當時他回到房間坐在地板的棉被上，開始用噴槍
    燒被子、枕頭，我就打110報案，當時只有棉被中間有燃燒
    ，其他地方都沒有燒，我就下到1樓等語（見警卷第85至1頁
    ）；於偵訊中結證稱：109年8月18日當天我有去被告家裡，
    因為蔡靜怡打電話給我，說被告這幾天因為工作上的問題，
    情緒比較不好，我到被告住處時是晚上11點多，被告在自己
    的房間用打火機隨便拿東西點燃，我有用水澆熄，他又拿打
    火機再燒一次，我問他為什麼要燒，他說他不想講，他說不
    要講那麼多了。當天蔡靜怡在警察來了之後有打電話向消防
    隊報案，但等了很久都沒來，我又打了1次等語（見偵卷第4
    4頁）。
  ⑶本件到場處理之警員出具職務報告記載：職警員蔡尚儒、警
    員陳盛樂，擔服8月18日22時至24時611巡邏勤務。於109年8
    月18日23時41分，接獲勤務指揮中心通報，表示高雄市○○
    區○○○路000巷0弄0號，有民眾情緒不穩要放火燒房子。
    警方到達後該戶住戶皆已撤出戶外，剩顏鴻偉獨留於2樓臥
    房，警方至2樓查看，見2樓臥房失火且火勢猛烈，顏鴻偉則
    坐於臥室門口望著火場發呆，警方令其家人立即撥打119請
    消防隊到場協助，並要求顏鴻偉至1樓以策安全。惟顏鴻偉
    面無表情，不理會警方，自顧自的至浴室以臉盆裝水試圖自
    行滅火，職見火勢已無法控制先行至附近巷弄尋找滅火器，
    警員陳盛樂於現場持續安撫顏鴻偉先行撤出，待消防隊到場
    準備佈水線滅火時，消防人員表示顏鴻偉留於2樓會妨礙救
    災進行，故警方再次勸導顏鴻偉至屋外安全處，惟顏鴻偉情
    緒轉為激動並抗拒警方，且有肢體推擠動作，故警方依警職
    法使用警銬管束帶離現場等語（見警卷第21頁）。
  ⑷依上開證人蔡靜怡、顏雅純之證述內容，被告原以打火機點
    燃住處2樓房間內之易燃物，經顏雅純取水澆熄後，被告接
    續點火引燃房內物品；又依證人顏雅純之證詞，其2度將被
    告以打火機所點燃火勢澆熄後，被告竟至住處3樓取瓦斯噴
    燈，回到住處2樓房間接續點燃棉被、枕頭等物。再依消防
    局人員清理現場燃燒殘骸時，在上開房間靠近門口旁矮櫃北
    側，確發現有打火機、瓦斯噴燈各1個，而瓦斯噴燈殘骸仍
    膠黏於棉被一情，有火災原因鑑定書所附現場照片2張附卷
    可稽（見警卷第113頁）；且依卷附消防局接獲本件報案之
    電話譯文記載（見警卷第83頁），報案人於報案時有提及被
    告以瓦斯噴燈點燃家中易燃物品之情。衡以證人蔡靜怡、顏
    雅純分別為被告之配偶及胞姐，於事發當日，蔡靜怡尚因被
    告情緒不穩而打電話請顏雅純前來關心，顯見渠等與被告之
    親情聯繫甚強，並無感情不睦之狀況，難認渠等有何誣陷被
    告之虞，且渠等之證述亦與上述現場扣得物品及案發當時報
    案譯文等客觀證據相符，是上開證詞均堪予採信。復依上開
    警製之職務報告記載，警方據報到場處理時，被告有至浴室
    以臉盆裝水試圖滅火之舉止。則依被告於事發時以打火機點
    火燃燒遭顏雅純澆熄後，仍前往住處3樓取瓦斯噴燈，再回
    到住處2樓房間接續點燃棉被、枕頭等物一節以觀，其點火
    引燃之意念甚強，且其需知悉瓦斯噴燈放置在住處3樓，並
    認知瓦斯噴燈足以點燃起火之情，始可能為上開舉動。再者
    ，被告於顏雅純詢問其何以要點火燃燒時，尚能回答其不想
    講、不要講那麼多等語，顯能理解顏雅純之問題並予以回答
    。另警方到場時，被告至浴室以臉盆裝水試圖滅火之行止，
    亦足見其當時能察覺已起火，且知道應以水將火撲滅、且可
    至浴室取水等情。從而，依被告於事發當時所做出之上開行
    為、舉動，均須具備知覺、理解外界事物之能力始能為之，
    暨參以長庚醫療財團法人高雄長庚紀念醫院（下稱長庚醫院
    ）110年9月1日長庚院高字第1100802005號函暨檢附被告之
    精神鑑定報告書之內容（詳下述），自難認被告於案發時，
    有何無意識或因精神障礙或其他心智缺陷，致已達不能辨識
    其行為違法或欠缺依其辨識而行為之能力，或上開能力有顯
    著降低之情形。
  ⒉被告主觀上具有放火燒燬現供人使用住宅之犯意，且客觀上
    有此犯行：
  ⑴本件被告點火引燃火勢之地點，係位在高雄市○○區○○○
    路000巷0弄0號之住處，為透天厝，屬座西朝東之地上2層加
    強磚造結構建築物，且2樓頂有加蓋鐵皮增建物；又該透天
    厝左右兩旁均與隔鄰之透天厝相連，該處為連棟之房屋，屋
    內均有住人等情，有上開火災原因鑑定書所附火災現場勘查
    紀錄及原因研判之現場狀況記載（見警卷第68頁），及案發
    地點照片1張（見警卷第90頁）附卷可考，且為被告於本院
    審理中所是認（見訴字卷第221頁）。又關於本案起火點之
    研判，經消防局依據現場勘察情形、轄區苓雅分隊火災出動
    觀察紀錄、火流延燒路徑及燒燬情形與關係人談話筆錄供述
    等資料綜合研判，本案起火戶研判為「高雄市○○區○○○
    路000巷0弄0號」，起火處研判為「高雄市○○區○○○路
    000巷0弄0號」2樓「房間3」收納櫃（5層）與梳妝台間前（
    東側）雜物堆處附近，起火原因研判為「以瓦斯噴燈引燃」
    之可能性較大等節，有火災原因鑑定書所附火災原因調查鑑
    定書摘要、火災現場勘查紀錄及原因研判、火災現場照片資
    料等文件存卷足參（見警卷第66、78至79、91至117頁）。
    再參以前揭房間之擺設情形，上述收納櫃（5層）與梳妝台
    前方，放有電風扇、椅子等雜物，而上開傢俱、物品與床鋪
    間之空間，亦堆置滿滿之棉被、衣物等雜物，此有火災原因
    鑑定書所附火災現場物品配置圖1張、尚未點火前之房間原
    始狀況照片及前揭房間遭燃燒後之現場照片7張在卷可按（
    見警卷第89、109至112頁），堪認被告放火之地點，放置有
    諸多易燃之傢俱、物品。則被告前揭住處2樓上開房間內，
    既堆置有上述諸多之易燃物品，而被告住處又係與兩旁住戶
    緊鄰之連棟透天厝房屋，被告對於在前述房間內以打火機、
    瓦斯噴燈點燃棉被、衣物、紙袋、枕頭等易燃物，依火勢具
    有蔓延擴散之危險性及不可控制性，勢將導致火勢延燒到其
    整個住宅、甚至相鄰之住宅等有人居住之住宅乙事，自應有
    所認識與預見，此部分業經被告於本院審理中所自承（見訴
    字卷第221頁）。
  ⑵被告雖辯稱其不可能有放火燒燬其自己所有及現居住宅之主
    觀犯意一節，惟，依證人蔡靜怡於消防局訪談中證稱：顏鴻
    偉於109年8月16日接獲老闆電話表示，他工作沒完成，請他
    先休息，然後他的情緒就不穩定，於8月16日晚上一直打電
    動，直到8月17日下午2時許才休息，還故意將冷氣、電風扇
    開到最強，且顏鴻偉最近都故意不弄熄煙蒂，8月16日他將
    煙蒂丟垃圾桶，把1個垃圾桶燒掉，他自己已經把垃圾桶丟
    掉；顏鴻偉以前就會在家裡3樓燒東西，用1個鐵盆燒木頭等
    東西等語（見警卷第85頁）；於警詢中證稱：顏鴻偉於案發
    前2天就一直打線上遊戲，一直瘋狂買點數，不計後果的買
    ，於18日早上就摔壞手機，晚上又摔電視，整個就是情緒失
    控的感覺等語（見警卷第13頁）。足見被告於事發前2日，
    即因工作不順致情緒不穩，而有故意將冷氣、電扇開到最強
    、不計後果購買遊戲點數及摔壞物品等欲毀滅、破壞現有一
    切及現實束縛等意味之舉動，且於事發前2天亦有故意不熄
    滅煙蒂，致燒掉垃圾桶之行為，顯已有燒燬現住處之動機及
    表徵。徵以被告於事發當時，在其住處2樓房間，2度以打火
    機點燃棉被、衣物、紙袋等易燃物，經顏雅純取水澆熄後，
    仍接續至住處3樓拿取瓦斯噴燈回到2樓房間，以瓦斯噴燈點
    燃棉被、枕頭等易燃物，致火勢燃起，顯見其點火引燃之意
    念甚強，此業敘明如上。又被告對於其上述行為，可能將導
    致火勢延燒到其整個住宅、甚至相鄰之住宅等有人居住之住
    宅一情，有所認識與預見，亦論述如前。詎被告仍在住處2
    樓房間為上開點火行為，則其主觀上應具有放火燒燬現供人
    使用住宅之意欲，客觀上亦有此犯行，當無從認被告僅有放
    火燒燬屋內易燃物品之犯意。
  ⒊辯護人雖為被告辯護稱：被告行為當時係因精神障礙，致已
    達不能辨識其行為違法或欠缺依其辨識而行為之能力，或上
    開能力有顯著降低之情形，而符合刑法第19條第1項或第2項
    減免其刑之規定等語。然查，經本院囑託長庚醫院對被告行
    為當時之精神狀況進行鑑定，其結論為：「綜合以上各項檢
    查（包括理學及神經學檢查）、會談結果（含臨床會談、精
    神狀態檢查、心理衡鑑、家族史評估），及參照過去顏員於
    聖功醫院以及國軍高雄總醫院之病歷，顏員在案發後體內檢
    驗出安非他命（amphetamine）與甲基安非他命（methamphe
    tamine），案發當下之情緒不穩亦與安非他命作用一致（情
    緒高昂或易怒、社交行為改變、高度警覺、人際敏感、出現
    幻覺），已符合安非他命使用疾患之診斷；除此之外，顏員
    並未規則服用處方之鎮靜、安眠或抗焦慮藥物，並有服用過
    量之情形，業已符合鎮靜、安眠或抗焦慮藥使用障礙症之診
    斷。在案發當時，顏員在當時尚可自行救火、也可以與家人
    對話，而燒物品之行為過去也曾發生過。對於案件的陳述，
    有許多的不一致，鑑定團隊沒有足夠證據認為當時其辨識行
    為違法之能力或依其辨識而行為之能力是否已達到顯著降低
    ；但即便當時顏員之辨識行為違法之能力或依其辨識而行為
    之能力已達到顯著降低，主要肇因為安非他命的可能性遠高
    於在聖功醫院所診斷的輕鬱症與焦慮症。綜合以上，目前並
    無充分證據顯示顏員在案發當時已達到「因精神障礙或其他
    心智缺陷，致已達不能辨識其行為違法或欠缺依其辨識而行
    為之能力；或其程度僅有致其辨識行為能力違法或依其辨識
    而行為之能力顯著降低」等情，此有長庚醫院110年9月1日
    長庚院高字第1100802005號函暨檢附被告之精神鑑定報告書
    在卷足徵（見訴字卷第173至183頁）。則依上述鑑定結果，
    亦認被告為本件放火行為時，並無因精神障礙或其他心智缺
    陷致不能辨識其行為違法，或欠缺依其辨識而行為之能力，
    或上述能力有顯著降低之情形；且本院參酌被告犯罪過程之
    情狀，認被告於案發當時，應對外界事物有知覺理會能力一
    情，業論敘如前，是縱被告於案發前有施用甲基安非他命，
    亦難認已達上述能力有顯著降低之情形，是辯護人上開替被
    告之辯護意旨，尚無可採。
  ⒋至起訴書犯罪事實欄固僅記載被告以打火機點燃其住處2樓
    房間內之易燃物，經顏雅純取水澆熄後，仍持打火機點燃房
    間內之易燃物品等節，然，被告以打火機點燃房間內之易燃
    物，經顏雅純2度取水澆熄後，仍至住處3樓取瓦斯噴燈，返
    回住處2樓房間接續以瓦斯噴燈點燃易燃物，致引發本案之
    火勢一情，業論敘如前，而因犯罪事實同一，本院自得依證
    據認定如事實欄所載。
  ㈢綜上，本件被告之辯解，均係事後卸責之詞，不足採認。本
    件事證明確，被告之犯行堪以認定，應依法論科。
二、論罪科刑：
  ㈠論罪：
  ⒈按刑法第173條第1項所謂放火燒燬現供人使用之住宅，必須
    房屋構成之重要部分已燒燬，如僅房屋內之傢俱、物件燒燬
    ，房屋本身尚未達喪失其效用之程度，即不能依該條項之既
    遂罪論處。行為人如有放火燒燬現供人使用之住宅之犯罪故
    意，而已著手放火行為之實行，即應構成犯罪，即令放火結
    果上述物品未因燒燬而喪失其效用，僅屬犯罪為既遂或未遂
    之問題（最高法院69年度台上字第1976號、79年度台上字第
    2656號判決意旨參照）。又按刑法第173條第1項之放火罪，
    係以放火燒燬之住宅或建築物等現既供人使用或有人所在，
    依通常情形往往因放火結果遭受意外之危害，為保護公共安
    全起見，特為加重處刑之規定。故該條項所稱之人，當然係
    指放火人犯以外之人而言（有最高法院28年上字第3218號判
    例意旨可參）。再按刑法第173條第1項放火燒燬現有人使用
    之住宅罪，其直接被害法益，為一般社會之公共安全，雖同
    時侵害私人之財產法益，但仍以保護社會公安法益為重，況
    放火行為原含有毀損性質，而放火燒燬現供人使用之住宅罪
    ，自係指供人居住房屋之整體而言，應包括墻垣及該住宅內
    所有設備、傢俱、日常生活上之一切用品。故一個放火行為
    ，若同時燒燬住宅與該住宅內所有其他物品，無論該其他物
    品為他人或自己所有，與同時燒燬數犯罪客體者之情形不同
    ，均不另成立刑法第175條第1項或第2項放火燒燬住宅以外
    他人或自己所有物罪（最高法院79年台上字第1471號判例意
    旨參照）。
  ⒉查：本件案發地點之高雄市○○區○○○路000巷0弄0號房
    屋，係由被告及其妻、兒、母親同住一情，業經證人蔡靜怡
    於消防局訪談中證述在卷（見警卷第85頁），是被告放火之
    時，該處尚有被告以外之人居住，核屬刑法第173條第1項放
    火罪之行為客體。又被告雖已著手放火行為之實行，惟依本
    件案發現場房屋燒燬之狀況，固造成如事實欄所載之房屋受
    燒情形，然並未造成該房屋構成之主要結構如屋頂、樑柱、
    牆垣燒燬喪失效用之程度一情，有火災原因鑑定書所附火災
    現場勘查紀錄及原因研判資料記載之燃燒後狀況及現場照片
    42張（見警卷第68至70、91至112頁）存卷可參，則本件應
    僅成立放火燒燬現供人使用之住宅未遂罪。是核被告所為，
    係犯刑法第173條第3項、第1項之放火燒燬現供人使用之住
    宅未遂罪。再被告上揭放火行為，雖亦有燒燬上址屋內之衣
    物、棉被等物之行為，然不另論犯刑法第175條第1項或第2
    項之罪。
  ㈡加重減輕事由：
  ⒈累犯：
  ⑴按刑法第47條所規定累犯之加重，以受徒刑執行完畢，或一
    部之執行而赦免後，5年以內故意再犯有期徒刑以上之罪者
    ，為其要件。查：被告前因犯竊盜案件，分別經本院以102
    年度易字第813號、102年度易字第1150號、103年度審易字
    第926號、臺灣屏東地方法院（下稱屏東地院）以103年度易
    字第719號刑事判決判處有期徒刑1年、1年2月、1年4月、1
    年10月確定，嗣經屏東地院以104年度聲字第1248號刑事裁
    定定應執行刑為有期徒刑4年10月確定，經入監服刑後，於
    106年6月29日縮短刑期假釋出監，所餘刑期並付保護管束，
    於107年7月8日保護管束期滿未經撤銷假釋，以已執行完畢
    論，有被告之臺灣高等法院被告前案紀錄表1份附卷足憑。
    嗣上開案件固又與他罪定應執行刑，然參以最高法院104年
    度第6次刑事庭會議決議意旨，仍不影響上開有期徒刑業已
    執行完畢之事實。被告於受有期徒刑執行完畢後5年以內，
    故意再犯本件有期徒刑以上之罪，為累犯。
  ⑵辯護人固以被告構成累犯之罪名係竊盜罪，與本件被告所犯
    公共危險案件之罪名、犯罪類型、行為態樣及法益侵害，均
    不相同，難認被告有何特別惡性或對刑罰反應力薄弱之情形
    ，若依累犯規定加重其刑，與罪刑相當原則有違，而認依司
    法院釋字第775號解釋意旨，應不予依刑法第47條第1項累犯
    之規定加重被告之刑等語。惟，司法院釋字第775號解釋意
    旨，係指構成累犯者，不分情節，一律加重最低本刑，於不
    符合刑法第59條所定要件之情形下，致生行為人所受之刑罰
    超過其所應負擔罪責之個案，不符罪刑相當原則、比例原則
    ，於此範圍內，在刑法第47條第1項修正前，為避免發生上
    述罪刑不相當的情形，法院就該個案應裁量是否加重最低本
    刑；亦即，僅於個案經裁量後認應處最低法定刑，又無法適
    用刑法第59條規定減輕之情形，法院始應依此解釋意旨裁量
    不予加重最低本刑（最高法院109年度台上字第619號判決意
    旨參照）。查，本案被告並無上開解釋文所示情形，本院認
    依刑法累犯規定加重其刑，並無使被告所受之刑罰超過其所
    應負擔罪責，而違反罪刑相當原則、比例原則之情形，又本
    院已於言詞辯論期日進行前科訊問、科刑資料調查，被告及
    辯護人亦就科刑範圍表示意見。是綜合上情，本院認為被告
    本案犯行，應依刑法第47條第1項規定加重其刑。
  ⒉被告著手於放火燒燬現供人使用住宅之行為而未遂，依刑法
    第25條第2項規定減輕其刑。
  ⒊辯護人另以，被告因長期受精神疾病所苦，本件案發前亦係
    受到工作不順之刺激，致情緒不穩持打火機點火燃燒自家住
    宅內之棉被、衣物、紙袋等物品，引發本件火災，造成自己
    之財物毀損，被告已深感後悔，事後已將房屋重新整理改善
    ，積極治療精神疾病使家人安心，其情實有可憫恕之處，而
    請求依刑法第59條規定減輕其刑等語。惟按刑法第59條之得
    酌量減輕其刑者，必須犯罪另有特殊之原因與環境等情，而
    在客觀上足以引起一般同情，認為即予宣告法定最低度刑期
    猶嫌過重者，始有其適用；至於犯罪之動機、犯罪之手段或
    犯罪後之態度等情狀，僅可為法定刑內從輕科刑之標準，不
    得據為酌量減輕之理由（最高法院91年度台上字第733號判
    決參照）。查，被告對於在前述房間內以打火機、瓦斯噴燈
    點燃棉被、衣物、紙袋、枕頭等易燃物，依火勢具有蔓延擴
    散之危險性及不可控制性，勢將導致火勢延燒到其整個住宅
    、甚至相鄰之住宅等有人居住之住宅乙事，有所認識與預見
    乙節，業敘明如上，詎僅因工作不順之緣故，不顧可能導致
    上述延燒之嚴重後果，及對同住家人與鄰居等人造成之潛在
    危險或損害，即為本案之放火行為，且在顏雅純2度取水澆
    熄其以打火機點燃之火勢後，仍前往住處3樓取瓦斯噴燈回
    到住處2樓房間，接續點燃易燃物，致引發本件火勢，造成
    如事實欄所載之受燒情形，顯見其為放火犯行之意念甚強，
    幸經及時滅火，始未更進一步造成人員傷亡，且其犯後未能
    坦然承認、面對其所犯之過錯，則依其犯罪動機及主觀惡性
    等各節以觀，顯難認被告上開犯行有何特殊原因或環境在客
    觀上足以引起一般同情或堪資憫恕可言，故此部分並無情輕
    法重之情形，爰不依刑法第59條規定酌量減輕其刑。
  ⒋被告本案犯行有累犯加重與未遂減輕事由，依刑法第71條第
    1項規定，先加後減之。
  ㈢科刑：
    本院審酌被告僅因工作失意、情緒失控，即在其住處房間內
    接續以打火機、瓦斯噴燈點燃易燃物品，意欲燒燬其與妻、
    兒、母親等人同住之住宅，造成上述之受燒情形，致生公共
    危險，對同住於該屋之被告家屬及相鄰連棟住宅之鄰居等人
    身、財產及公共安全均造成危險，幸因蔡靜怡、顏雅純即時
    報案，並由據報到場處理之消防人員將火勢撲滅，始未造成
    破壞該住宅主要效用、該住宅達燒燬之程度而未遂，其所為
    自應予非難。又考量被告對其所為未能坦認犯行，復斟酌其
    原以打火機點燃易燃物，經顏雅純2度取水澆熄後，仍前往
    住處3樓取瓦斯噴燈回到住處2樓房間，接續點燃易燃物，致
    引發本件火勢，顯見其為放火犯行之意念甚強，其犯罪情節
    及主觀惡性非輕；再衡以其放火行為造成如事實欄所載之受
    燒情形；另考慮被告除前開構成累犯之犯罪外，尚有其他因
    故意犯罪遭法院判刑之素行，有臺灣高等法院被告前案紀錄
    表可佐。惟念被告事後已將其住處房屋修繕、恢復完好，並
    已取得告訴人蔡靜怡之諒解，希望對被告從輕處理一情，此
    業經蔡靜怡於本院審理中陳述明確（見訴字卷第223頁）。
    兼衡以被告自述之智識程度、家庭與生活狀況（見訴字卷第
    221至222頁），暨刑法第57條所列之一切情狀，對被告量處
    如主文所示之刑。
三、沒收：
    按供犯罪所用、犯罪預備之物或犯罪所生之物，屬於犯罪行
    為人者，得沒收之，刑法第38條第2項前段定有明文。經查
    ：被告用以實施本案犯行之打火機、瓦斯噴燈各1個，經據
    報到場處理之消防人員採證封緘後，隨案移由高雄市政府警
    察局苓雅分局處理，此有火災原因鑑定書所附之現場照片及
    照片說明在卷可考（見警卷第113頁），堪認業已扣案，而
    上開物品均係被告所有一情，已由被告於警詢時供述在卷（
    見警卷第7頁），自應依刑法第38條第2項前段規定，均諭知
    沒收。
據上論斷，應依刑事訴訟法第299條第1項前段，判決如主文。
本案經檢察官郭來裕提起公訴，檢察官李白松到庭執行職務。
中    華    民    國   110    年    11    月    22    日
                刑事第十四庭  審判長法  官  呂明燕
                                    法  官  胡慧滿
                                    法  官  吳書嫺 
以上正本證明與原本無異。
如不服本判決應於收受判決後20日內向本院提出上訴書狀，並應
敘述具體理由。其未敘述上訴理由者，應於上訴期間屆滿後20日
內向本院補提理由書(均須按他造當事人之人數附繕本)「切勿逕
送上級法院」。
中    華    民    國   110    年    11    月    22    日
                                    書記官  王萌莉
附錄所犯法條全文：
中華民國刑法第173條
放火燒燬現供人使用之住宅或現有人所在之建築物、礦坑、火車
、電車或其他供水、陸、空公眾運輸之舟、車、航空機者，處無
期徒刑或 7 年以上有期徒刑。
失火燒燬前項之物者，處 1 年以下有期徒刑、拘役或 1 萬 5
千元以下罰金。
第 1 項之未遂犯罰之。
預備犯第 1 項之罪者，處 1 年以下有期徒刑、拘役或 9 千元
以下罰金。